【裁判字號】    99,上易,960
【裁判日期】    990531
【裁判案由】    詐欺
【裁判全文】
臺灣高等法院刑事判決                 99年度上易字第960號
上  訴  人
即  被  告  甲○○
上列上訴人因詐欺案件，不服臺灣板橋地方法院98年度易字第23
46號，中華民國99年3月2日第一審判決（起訴案號：臺灣板橋地
方法院檢察署98年度偵字第3315號），提起上訴，本院判決如下
：
    主  文
上訴駁回。
    事  實
一、甲○○原乃市場菜販，應具備銀行、郵局等存款帳戶使用之
    常識，當可預見詐騙集團等不法份子經常利用他人所申請之
    存款帳戶、提款卡及密碼，誘騙被害人以轉帳等方式將金錢
    匯入帳戶，以獲取不法利益並逃避執法人員之追查，亦知提
    供金融帳戶之存摺、提款卡及密碼予陌生人士使用，常與財
    產犯罪密切相關，可能被詐騙犯罪集團所利用以遂其詐欺犯
    罪之目的，竟仍容任該等詐欺取財結果之發生，而基於縱有
    人以其所提供之金融帳戶實施詐欺取財犯行，亦不違背其本
    意之幫助犯意，於民國97年3月6日間之某日，在不詳地點，
    以不詳方法，將其子鍾侑陸於93年7月8日向中華郵政股份有
    限公司板橋郵局下轄土城清水郵局（下稱清水郵局）所申設
    之00000000000000號帳戶之存摺、提款卡及密碼交付予真實
    姓名年籍不詳之成年人，嗣不詳之詐欺集團成員以不詳方式
    取得上開帳戶資料後，即基於意圖為自己不法之所有，於97
    年3月6日20時許，撥打電話予乙○○，佯稱係商家「光華林
    格」之服務人員，因乙○○在雅虎奇摩拍賣網站上購物之匯
    款流程有誤，需至提款機重新設定云云，致乙○○陷於錯誤
    ，乃依指示操作提款機，而將其存款新臺幣（下同）29989
    元轉入甲○○所提供之上開郵局帳戶內，並旋遭該詐欺集團
    成員提領一空，而詐騙得逞，嗣經乙○○發覺，而報警循線
    查悉上情。
二、案經臺南市警察局第二分局移送臺灣臺南地方法院檢察署檢
    察官呈請臺灣高等法院檢察署檢察長核轉臺灣板橋地方法院
    檢察署檢察官聲請以簡易判決處刑，臺灣板橋地方法院認為
    不宜，改依通常程序審理。
    理  由
一、證據能力之認定：
    按被告以外之人於審判外之言詞或書面陳述，除法律有規定
    者外，不得作為證據；又被告以外之人於審判外之陳述，雖
    不符合同法第159條之1至第159條之4之規定，但經當事人於
    審判程序同意作為證據，法院審酌該言詞陳述或書面陳述作
    成時之情況，認為適當者，亦得為證據。當事人、代理人或
    辯護人於法院調查證據時，知有第159條第1項不得為證據之
    情形，而未於言詞辯論終結前聲明異議者，視為有前項之同
    意，刑事訴訟法第159條第1項及第159條之5分別定有明文。
    本判決下列所引用之證據資料，均經依法踐行調查證據程序
    ，當事人於本院言詞辯論終結前亦未聲明異議，本院審酌證
    據資料製作時之情況，均無違法不當及證明力明顯過低之瑕
    疵，亦查無依法應排除其證據能力之情形，認以之作為證據
    應屬適當，皆有證據能力。
二、訊據上訴人即被告甲○○固坦認確有保管、使用其子鍾侑陸
    所申請之上開郵局帳戶之事實，惟矢口否認有何幫助詐欺取
    財犯行，並辯稱：上開郵局帳戶之存摺、提款卡及寫有密碼
    之印章係放於機車置物箱內遺失云云。經查：
  (一)上揭郵局帳戶，確係被告陪同其子鍾侑陸親至清水郵局開立
    ，並交予被告管理、使用，且被害人乙○○係遭詐騙集團詐
    騙，而於97年3月6日將其所有之款項29989元匯入上開帳戶
    乙節，業為被告自承無訛（見原審第23 46號卷第28頁），
    並據證人乙○○、鍾侑陸分別於警詢、偵查中證述明確（見
    警卷第2至3頁、臺南地檢署核交卷第5頁、偵緝卷第12頁）
    ，並有清水郵局開戶印鑑卡、金融卡申請書、客戶歷史交易
    清單、自動櫃員機儲戶交易明細表、警局受理刑事案件報案
    三聯單、受理詐騙帳戶通報警示詐騙電話斷話簡便格式表、
    內政部警政署反詐騙案件紀錄表等各1份在卷可稽（板橋地
    檢署第3315號偵查卷第6至8頁、警卷第6、8、12、15頁），
    堪認被告所管領使用之上開帳戶確遭不詳之詐欺集團使用於
    詐欺取財犯罪得逞等情無疑。
  (二)被告雖以遺失置辯，然按金融帳戶資料事關個人財產權益之
    保障，存摺、提款卡及密碼等物之專屬性質甚高，若落入不
    明人士手中，極易遭到領存款或被利用為犯罪工具，一般人
    均有妥為保管以防止他人任意使用之認識，縱有特殊情況偶
    須交付他人使用，亦必深入瞭解用途及合理性，始會安心提
    供，衡情鮮有任意置於機車置物箱之理，且既為遺失應知急
    速報警防範權益之損失，參以被告自承為經商之人（見原審
    第2346號卷第28頁及上訴狀載明），具有相當智識能力及社
    會經驗，對此應有認知，然其就攸關財產權益之本案郵局帳
    戶存摺、印章、提款卡及密碼，竟未予妥善放置，輕率置於
    機車置物箱內，已與常情相悖。甚且依被告於原審審理中供
    稱：伊與其子鍾侑陸均很少使用本案帳戶等情（見原審第23
    46號卷第28、45頁），顯見被告甲○○並未經常持本案帳戶
    存摺、提款卡及密碼往返於金融機構，而無將本案帳戶之存
    摺、提款卡及密碼置於機車置物箱之必要，其辯稱因此遺失
    云云，應屬事後飾詞，要無可採。又自詐騙集團之角度觀之
    ，渠等既知利用他人之帳戶掩飾犯罪所得，應非愚昧之人，
    當知社會上一般正常之人於發現提款卡遺失或遭竊時，必立
    即報警或向金融機構辦理掛失，在此情形下，如仍以該帳戶
    作為犯罪工具，則在相關犯罪所得匯入該帳戶後，極有可能
    因帳戶所有人將提款卡掛失而無法以之提領款項，致渠等無
    法得償犯罪之目的，是犯罪集團若非確定該帳戶所有人不會
    報警或掛失止付，以確保渠等能自由使用該提款卡，實無可
    能以該帳戶從事犯罪，均益證本案帳戶之存摺、提款卡及密
    碼等物係被告有意提供他人使用無訛，被告上開所辯，要係
    事後卸責之詞，不足採信。
  (三)再按一般人向金融機構開設帳戶，並無任何法令之限制，只
    須提出身份證、印章即可辦理開戶申請，此亦為眾所週知之
    事實，參以近年來利用人頭帳戶以行詐騙或恐嚇取財之事時
    有所聞，報章雜誌及新聞均多所宣導，是避免此等專屬性甚
    高之金融機構帳戶被不法行為人利用為詐財之工具，應係一
    般生活認知所易於體察之常識，則茍見他人不自己申請開立
    帳戶，反係蒐集不特定人之帳戶使用，衡情應當可預見收集
    之帳戶乃可能被利用為與財產有關之犯罪工具，以被告富有
    社會工作經驗、精神智力正常，對此自難諉為不知或無從預
    見，則被告將帳戶、印章、提款卡及密碼交付他人，就他人
    將持上開該帳戶施行詐騙而使被害人匯款至其帳戶之結果應
    有所認識，且對此事實之發生並不違反其本意，被告自有幫
    助詐欺取財之未必故意至明。
  (四)綜上所述，本件事證明確，被告幫助詐欺取財之犯行洵堪認
    定，應依法論科。
三、按刑法上之幫助犯，係對於犯罪與正犯有共同之認識，以幫
    助之意思，對於正犯資以助力，而未參與實施犯罪之行為者
    而言。本件被告提供其所管理之本案帳戶存摺、提款卡、印
    章、密碼，作為上開詐欺集團向被害人乙○○詐財之取款工
    具，並因詐欺取財得逞，是核被告所為，係犯刑法第30條第
    1項、第339條第1項幫助詐欺取財罪，被告幫助他人犯罪，
    為幫助犯，爰依刑法第30條第2項規定，按正犯之刑減輕之
    。原審以被告上述犯行，事證明確，援引刑法第30條、第33
    9條第1項、第41條第1項前段，刑法施行法第1條之1之規定
    ，並審酌被告任意將金融帳戶提供他人詐欺取財使用，紊亂
    社會正常交易秩序，並使不法之徒藉此輕易詐取財物，檢警
    難以追查緝捕，所造成之危害非輕，行為殊不足取，又犯後
    否認犯行，飾詞狡辯，顯無悔意暨考量被害人所遭受詐騙之
    金額等一切情狀，量處有期徒刑2月，並諭知如易科罰金以
    新臺幣1000元折算1日之折算標準。經核認事用法並無違誤
    ，量刑亦稱妥適。被告上訴意旨仍執前詞，否認犯罪云云，
    為無理由，應予駁回。
據上論斷，應依刑事訴訟法第368條，判決如主文。
本案經檢察官沈世箴到庭執行職務。
中    華    民    國    99    年    5     月    31    日
                    刑事第八庭  審判長法  官   張傳栗
                                      法  官   陳春秋
                                      法  官   蔡光治
以上正本證明與原本無異。
不得上訴。
                                      書記官   阮桂芳
中    華    民    國    99    年    6     月    2     日
附錄：本案論罪科刑法條全文
中華民國刑法第339條
意圖為自己或第三人不法之所有，以詐術使人將本人或第三人之
物交付者，處五年以下有期徒刑、拘役或科或併科一千元以下罰
金。
以前項方法得財產上不法之利益或使第三人得之者，亦同。
前二項之未遂犯罰之。

司法院資訊處製作；財團法人民間司法改革基金會備份。
